【裁判字號】    89,上訴,2520
【裁判日期】    890511
【裁判案由】    妨害國幣懲治條例
【裁判全文】
臺灣高等法院刑事判決                  八十九年度上訴字第二五二號
    上  訴  人
    即  被  告  丙○○
    選任辯護人  沈濟民
    被      告  甲○○
    指定辯護人  乙○○
    選任辯護人  沈濟民
右列上訴人因妨害國幣懲治條例案件，不服台灣士林地方法院八十八年度訴字第七四
四號，中華民國八十九年五月十一日第一審判決（起訴案號：台灣士林地方法院檢察
署八十八年度偵字第一０三八八號。移送併辦案號：台灣台北地方法院檢察署八十九
年度偵字第六一二二號、台灣士林地法院檢察署八十九年度偵字第四四二七號）提起
上訴，本院判決如左：
    主      文
原判決關於丙○○、甲○○部分撤銷。
丙○○共同連續意圖供行使之用，而偽造幣券，累犯，處有期徒刑伍年陸月，褫奪公
權肆年。如附表一、二、三所示之物均沒收。
甲○○幫助共同連續意圖供行使之用，而偽造幣券，處有期徒刑貳年柒月，褫奪公權
肆年。
    事      實
一、丙○○於民國八十三年因竊盜案件，經台灣台北地方法院判處有期徒刑八月，於
    八十四年十一月二十日執行完畢。
二、已判刑確定之鄭勝弘與丙○○係胞兄弟，二人共同基於意圖供行使之用之概括犯
    意，連續自八十八年八月底起，在台北市○○○路○段九號四樓住處，以丙○○
    所有如附表一、二所示之物（製成之偽鈔成品或半成品及印製偽鈔用紙除外）為
    工具，偽造面額仟元新台幣，再使用空氣壓縮機，噴顏料於偽鈔上，再噴漆做修
    正，末切割為成品。嗣為防其母親發現，乃於同年九月十五日將偽造地點遷移至
    台北市○○○路○段一七五號二樓丙○○之女友甲○○住處，續以上開方法偽造
    仟元新台幣紙幣（以下簡稱偽鈔）。二人並多次持偽鈔前往菜市場、夜市行使，
    向不詳之商人購物。丙○○並在新店市，於八十八年九月二十日、二十四日、二
    十八日各交付偽鈔三張；同年十月二日交付偽鈔五張；十月七日交付偽鈔十張，
    均交付給林欽福（冒用林欽財姓名應訊）行使。鄭勝弘則於八十八年十月初在新
    店市交付偽鈔十張給張桂梅行使。甲○○明知丙○○利用其上開延平北路住處偽
    造仟元新台幣紙幣，仍基於幫助之犯意，允許丙○○使用該住處，有時並為丙○
    ○檢查其所偽造之紙幣。嗣於八十八年十月九日上午三時在新店市○○路○○路
    口為警查獲駕駛小客車之林欽福，並在車內扣得未用完偽鈔七張；同日上午六時
    四十分在新店市○○街十八巷底，查獲張桂梅並在其皮包內扣得偽鈔十張。復於
    同日下午十七時許、十七時五十分許，經警分別在台北市○○○路○段一七五號
    二樓、台北市○○○路○段九號四樓起出如附表一及附表二１至５、７及９之物
    ，適鄭勝弘駕車返回致遠一路一段九號四樓住處，警方在其所駕駛丙○○所有之
    小客車上搜得偽鈔五張、及其皮包內搜得與仟元真鈔摻雜之仟元偽鈔七張，均如
    附表一、二、三所示。
三、案經台北縣警察局新店分局移送臺灣士林地方法院檢察署檢察官偵查起訴及移送
    併辦。
    理      由
一、訊據被告丙○○固坦承在上開時、地偽造仟元新台幣紙幣，惟否認具供行使之用
    之意圖，並否認與其胞兄鄭勝弘共同偽造，辯稱：其為了向朋友炫耀，而以電腦
    偽造新台幣，並非意圖供行使之用，也未曾使用過，鄭勝弘並未與伊共同偽造云
    云，鄭勝弘亦否認與丙○○有共同偽造紙幣。訊據被告甲○○否認右揭犯行，辯
    稱：丙○○與伊是同居之男女朋友，丙○○原有伊上開延平北路住處之鑰匙，丙
    ○○趁伊不在家之際，將電腦搬進伊住處，為教導伊胞妹學習電腦，伊並未參與
    偽鈔之印製，也未參與犯罪工具之購買、或檢查偽鈔成品、或使用偽鈔云云。經
    查：
（一）丙○○與鄭勝弘共同偽造紙幣，並分別持向菜市場、夜市、林欽福行使之事實
      ，業據甲○○於警訊及偵查中供述明確，鄭勝弘且已判刑確定，丙○○於偵查
      中亦承認製造偽鈔（見偵查卷第二十一、六十五、六十六頁），證人林欽福（
      冒林欽財之名應訊）於警訊中亦證稱其所持有之偽鈔，是丙○○與鄭勝弘所偽
      造等語（見偵查卷第十九、二十四、二十五頁），及證人即查獲之警員林建昇
      於原審證稱：在鄭勝弘身上、駕駛之車上起出偽造之新台幣成品等情（見地院
      卷第一百三十三頁反面），而鄭勝弘身上皮包內經查扣之三十四張仟元紙幣，
      其中有七張偽鈔，二十七張真鈔，二者夾雜，足徵鄭勝弘意圖將偽鈔摻雜真鈔
      行使，且證人即丙○○兄弟之母親林淑文於警訊中陳明：伊於八十八年十月初
      洗衣服時，在鄭勝弘換洗之長褲口袋內，發現二十九張仟元大鈔等語（見偵查
      卷二十八頁），經警方將該疊二十九張紙幣扣案後，經鑑定（如後述）結果，
      均為偽鈔。又鄭勝弘曾二次前往前開延平北路甲○○住處找丙○○，其兄弟二
      人見面時將客廳上鎖，甲○○則回母親家，而製造偽鈔之工具則放置該客廳處
      ，此業據甲○○供明（見偵查卷八十一頁），足見丙○○與鄭勝弘在製造偽鈔
      現場相會，縱印製行為由丙○○一人為之，然鄭勝弘不但明知而持有偽鈔，且
      對外行使，其二人之朋友甲○○與林欽福復均稱鄭勝弘、丙○○二人偽造紙幣
      ，已如前述，鄭勝弘與丙○○具共同偽造新台幣之犯意聯絡，堪以認定。被告
      上開辯解因而不足採信。
（二）丙○○偽造仟元新台幣後，有試著在菜市場及夜市使用過，僅沒有成功過等情
      ，此業據丙○○迭於警訊及偵查中供明（見偵查卷第十六、六十六頁），核與
      被告甲○○於偵查中所稱：有用偽鈔換到一些零錢等語（見偵查卷六十六頁）
      ，關於有否使用偽鈔成功乙節，二人所述不符，惟關於有對外行使偽鈔之事實
      ，則相符合。丙○○因聲請停止羈押，於八十八年十一月一日經原審訊問時，
      亦坦承曾有一次拿到市場用，被人識破之情（見原審八十八年度偵聲字第一○
      四號卷），又丙○○與鄭勝弘曾向查獲之警員林建昇承認去檳榔攤換過偽鈔之
      情，亦據證人林建昇於偵查中證述明確（見偵查卷一０五頁），再加之後述其
      二人分別向林欽福及張桂梅行使偽鈔，足見其二人基於行使偽鈔之意圖而偽造
      紙幣。至於證人郭春華證稱：八十八年九月間，丙○○曾拿一張仟元偽鈔給伊
      看，問伊像不像真的，伊說別鬧了，一看就知道是假的等語，僅能證明丙○○
      曾展示偽鈔予郭春華，尚不足以推翻前開彼等行使偽鈔之認定。
（三）本案查扣之如附表一、二所示之偽鈔成品，半成品不少，且證人林欽福（冒林
      欽財之名應訊）遭警方查獲持有七張仟元偽鈔時，向警方供稱其所持有之偽鈔
      ，係由丙○○所提供，並帶同警方查獲丙○○製造偽鈔現場，倘被告無供行使
      之用之意圖，衡情應不會製造上開數量之偽鈔且對外行使。從而丙○○所辯，
      應非事實，不足採信。此外，另有在其上開致遠一路及延平北路被查扣如附表
      一、二所示之電腦、掃描器、彩色列印機等偽造工具可資佐證，有贓證物一覽
      表及扣押物品清單可稽（見偵查卷第四十至四十三、七十一頁）。
（四）扣案之偽鈔成品經中央印製廠人員李憲霖鑑定結果（見地院卷第一百三十三至
      一百三十七頁），確定其中偽鈔如附表一至二所示之偽鈔成品，外觀與真鈔相
      同，且有浮水印、防偽線等效果，其中部份更有仿凹版效果，足見本件偽鈔，
      形式上已達於可使社會上一般人誤認為真物之程度。
（五）上述偽鈔分別向案外人林欽福、張桂梅行使部分，分別有該二案外人在上述併
      案偵查卷內之供述及扣押物品清單可稽。
（六）綜合以上，參互以觀，丙○○與鄭勝弘二人有共同意圖供行使之用而偽造上開
      偽鈔之犯意連絡，並推由丙○○實施偽造行為之犯行，堪以認定。
（七）丙○○於偵查中陳稱：在甲○○住處偽造千元新台幣，邵女知情，並檢查成品
      等語，又檢察官問甲○○：他們做偽鈔是否經過你檢驗？甲○○答：「有時有
      」（見偵查卷第六十六、六十七頁），足認邵女知情，且提供延平北路住所作
      為丙○○等偽造紙幣之場所，又為丙○○檢查偽鈔，其有幫助丙○○等偽造紙
      幣之故意，並有幫助之行為，堪以認定。
二、按妨害國幣懲治條例第一條第一項規定，本條例所稱之國幣，係指中華民國境內
    ，由中央政府或其授權機關所發行之紙幣或硬幣。而中央銀行於五十七年七月一
    日在臺復業後，即已委託臺灣銀行發行新臺幣，自是時起，新臺幣已具有國幣之
    功能，如有偽造、變造之行為，應依妨害國幣懲治條例治罪（參照大法官會議釋
    字第九十九號解釋及最高法院五十六年臺上字第二一七一號判例）。被告鄭勝弘
    、丙○○二人意圖供行使之用而偽造新台幣，核其等所為，係犯妨害國幣懲治條
    例第三條第一項意圖供行使之用，而偽造幣券罪，其二人就事實欄二所示部分有
    犯意之聯絡，而由丙○○為偽造行為之實施，為同謀共同正犯。二人先後多次犯
    行，均時間緊密，犯意概括，所犯構成要件相同，顯係出於概括之犯意為之，均
    為連續犯，依刑法第五十六條規定，以一罪論，並加重其刑，惟法定本刑為無期
    徒刑部分，依法不得加重。且其二人行使偽造國幣之低度行為，應為偽造之高度
    行為所吸收，不另論罪。丙○○於八十三年因竊盜案件，經台灣台北地方法院判
    處有期徒刑八月，於八十四年十一月二十日執行完畢，此有台灣高等法院被告全
    國前案紀錄表在卷可按，其於五年之內，再犯本案之罪，係屬累犯，依刑法第四
    十七條之規定應遞加重其刑，惟法定本刑為無期徒刑部分，依法不得加重。核甲
    ○○所為，係犯妨害國幣懲治條例第三條第一項罪之幫助犯。公訴人認甲○○係
    犯該罪之共同正犯，惟查甲○○並未參與丙○○等犯偽造國幣之構成要件行為，
    其所加功者，乃提供場所，及有時檢查偽鈔成品等構成要件以外之行為，其固具
    幫助丙○○等偽造紙幣行為之犯意，然尚查無證據足證其與丙○○等有犯意之聯
    絡，或與丙○○有互相利用對方之行為共同實施偽造紙幣之行為，因認甲○○幫
    助丙○○等犯罪，為從犯，依刑法第三十條第二項規定減輕其刑，並變更檢察官
    起訴法條。併案部分檢察官雖未起訴，但與論罪部分有實質上一罪關係，本院得
    併予審判。
三、原審就被告丙○○、甲○○部分，據以論科，本非無見，惟查：(一)就被告丙○○
    所犯上開併案部分未予審究；(二)幫助犯不適用共犯責任共同之原則，原判決併對
    被告甲○○諭知沒收，均嫌未洽，上訴人即被告二人上訴否認犯罪雖無理由，但
    原判決此部分既可有議，應予撤銷改判。爰審酌被告二人犯罪之動機、目的、手
    段、及其等之品行、生活狀況、智識程度、犯罪影響金融秩序之危害等一切情狀
    ，分別量處如主文第二、三項所示之刑。本院併依被告犯罪之性質認有褫奪公權
    之必要，並予宣告其等各褫奪公權四年。
四、扣案偽造之新臺幣面額一千元之紙幣成品及半成品，如附表一、二、三所示，不
    問屬於犯人與否，應依妨害國幣懲治條例第六條宣告沒收之。附表其餘之物，分
    別為被告丙○○所有，此據其陳明，且供共同犯罪所用或預備之物，應依刑法第
    三十八條第一項第二款沒收之。
據上論斷，應依刑事訴訟法第三百六十九條第一項前段、第三百六十四條、第二百九
十九條第一項前段、第三百條，妨害國幣懲治條例第三條第一項、第六條，刑法第十
一條前段、第二十八條、第五十六條、第三十條、第四十七條、第三十七條第二項、
第三十八條第一項第二款，罰金罰鍰提高標準條例第一條前段，判決如主文。
本案經檢察官劉斐玲到庭執行職務。
中    華    民    國    八十九    年        九      月        十九      日
                            臺灣高等法院刑事第八庭
                                審判長法  官  蔡  秀  雄
                                      法  官  陳  炳  彰
                                      法  官  沈  宜  生
右正本證明與原本無異。
如不服本判決應於收受送達後十日內向本院提出上訴書狀，其未敘述上訴之理由者並
得於提起上訴後十日內向本院補提理由書（均須按他造當事人之人數附繕本）。
                                      書記官  黃  嬿  婉
中    華    民    國    八十九    年        九      月      二十一      日
附錄：本案論罪科刑法條全文
妨害國幣懲治條例第三條第一項：
意圖供行使之用，而偽造、變造幣券者，處無期徒刑或五年以上有期徒刑，得併科五
千元以下罰金。
附表一：（於八十八年十月九日下午十七時許，在台北市○○○路○段一七五號二樓
          查扣，丙○○所有）
  １.電腦主機一部
  ２.電腦螢幕一台
  ３.掃描器一部
  ４.光碟片一片
  ５.磁碟片六片
  ６.彩色列印機三台
  ７.切割機二台
  ８.空氣壓縮機一台
  ９.假鈔辨識範例一張
１０.顏料十五瓶
１１.工具一批
１２.放大鏡一個
１３.鋁尺二支
１４.啞光噴漆一瓶
１５.顏色染料一盒
１６.仟元偽鈔成品二百張
１７.仟元偽鈔半成品六十五張
１８.預備印製偽鈔之用紙一疊（扣案白紙中規格較大、顏色較白之一疊）
附表二：（於八十八年十月九日十七時五十分，在台北市○○○路○段九號四樓
          查扣，丙○○所有）
  １.電腦主機一部
  ２.電腦螢幕一台
  ３.電腦鍵盤一個
  ４.光碟片一片
  ５.磁碟片一片
  ６.仟元偽鈔七張（在鄭勝弘之皮包取出）
  ７.仟元偽鈔二十九張（鄭勝弘、丙○○之母親自房間取出，稱係伊為鄭勝弘洗長
     褲時在褲袋內發現）
  ８.仟元偽鈔五張（在鄭勝弘駕駛之車內查獲）
  ９.假鈔辨識範例一張
附表三（上開併案偵查卷查扣部分）：
  １.丙○○行使交付於林欽福之仟元偽鈔成品二十四張（其中七張扣案，其餘不能
     證明已滅失）
  ２.鄭勝弘行使交付於張桂梅之仟元偽鈔成品十張（扣案）


司法院資訊處製作；財團法人民間司法改革基金會備份。
